ACORDAO-COMPLETO-2587158

ACÓRDÃO 834/2023 ATA 17/2023 - PLENÁRIO

VISTOS, relatados e discutidos estes autos em que se aprecia o relatório da auditoria de conformidade realizada, no âmbito do Fiscobras 2017, junto à Superintendência Regional do Departamento Nacional de Infraestrutura de Transportes no Estado do Mato Grosso - Dnit/MT, com o objetivo de fiscalizar as obras de adequação de trecho rodoviário na BR-163/MT (Rondonópolis - Cuiabá - Posto Gil) ,
ACORDAM os Ministros do Tribunal de Contas da União, reunidos em Sessão Plenária, ante as razões expostas pelo Relator, em:
9.1. reconhecer, com fundamento nos arts. 1º, caput e § 1º, da Lei 9.873/1999 c/c os arts. 2º, 8º e 18 da Resolução TCU 344/2022, a ocorrência da prescrição das pretensões punitiva e de ressarcimento quanto às irregularidades apuradas nos presentes autos;
9.2. arquivar o presente processo, com fundamento no art. 169, inciso IV, do Regimento Interno do Tribunal c/c o art. 11 da Resolução TCU 344/2022; e
9.3. dar ciência desta decisão à Superintendência Regional do Departamento Nacional de Infraestrutura de Transportes no Estado do Mato Grosso - Dnit/MT e aos demais interessados.

Auditoria de conformidade realizada, no âmbito do Fiscobras 2017, com o objetivo de fiscalizar as obras de adequação de trecho rodoviário na BR-163/MT (Rondonópolis - Cuiabá - Posto Gil).

Superintendência Regional do Departamento Nacional de Infraestrutura de Transportes no Estado do Mato Grosso - Dnit/MT.

3. Interessados/Responsáveis:
3.1. Interessado: Congresso Nacional.
3.2. Responsáveis: Alex de Jesus Rocha (XXX.743.645-XX); Laércio Coelho Pina (XXX.363.911-XX); Luiz Antônio Ehret Garcia (XXX.696.201-XX); Marcelo Costa Sortica de Souza (XXX.085.731-XX); Orlando Fanaia Machado (XXX.624.046-XX).

13.1. Ministros presentes: Vital do Rêgo (na Presidência), Walton Alencar Rodrigues, Benjamin Zymler, Augusto Nardes (Relator) e Aroldo Cedraz.
13.2. Ministros-Substitutos convocados: Marcos Bemquerer Costa e Weder de Oliveira.

AUGUSTO NARDES

Adoto como relatório a instrução lavrada no âmbito da Unidade de Auditoria Especializada em Infraestrutura Rodoviária e Aviação Civil - AudRodoviaAviação (peça 139) , cuja proposta de encaminhamento contou com a anuência do escalão dirigente da unidade técnica (peça 140) : 
"INTRODUÇÃO
1. Cuidam os autos de Relatório de Auditoria no âmbito do Fiscobras 2017, relativo às obras de adequação de Trecho Rodoviário - Rondonópolis - Cuiabá - Posto Gil - na BR-163/MT, cujo trecho fiscalizado abrange os Contratos de obras 369/2013 (Consórcio Enpa-Metropolitana-Contécnica) , 723/2013 (Consórcio Sanches Tripoloni-Contécnica) e 1089/2013 (Consórcio Equipav-Agrima-Direção) , licitados pelo DNIT, mediante Editais RDCi 750/2012, 23/2013 e 268/2013, respectivamente, bem como os contratos de supervisão correspondentes, 183/2014 (Direção Consultoria e Engenharia Ltda.) , 182/2014 (Prosul-Projetos, Supervisão e Planejamento Ltda.) e 658/2014 (Ecoplan Engenharia Ltda.) .
2. A presente instrução tem por objetivo a análise de ofício quanto à ocorrência da prescrição das pretensões punitiva e de ressarcimento no âmbito do TCU, nos termos da Resolução TCU 344/2022.
HISTÓRICO
3. A presente fiscalização foi realizada no âmbito do Fiscobras/2017, abrangendo alguns contratos de execução de obras, assim como contratos de supervisão de obras, com a finalidade de avaliar a qualidade dos serviços executados, o cumprimento do prazo de execução, bem como a atuação da fiscalização, a cargo do DNIT, auxiliado pelas respectivas supervisoras.
4. As principais constatações da fiscalização foram: paralisação e diminuição no ritmo da execução das obras, termo aditivo indevidamente justificado, execução de serviços com qualidade deficiente, fiscalização deficiente ou omissa e inconsistência nos dados dos ensaios da Supervisora. 
5. Em decorrência das referidas constatações, a equipe de auditoria propôs a realização de oitivas e audiências, em 21/9/2017 (peça 56) , obtendo a respectiva anuência da Unidade Técnica (peças 57-58) .
6. Em 10/10/2017, foi autorizada a realização das oitivas e audiências, mediante despacho do Ministro Relator, Augusto Nardes (peça 61) .
7. No período de 10/10/2017 a 13/10/2017, foram deflagradas as notificações correspondentes aos ofícios expedidos (peças 64-74) . 
8. Em dez./2017, em respostas aos ofícios encaminhados, os responsáveis e os interessados, após dilação do prazo inicialmente concedido, apresentaram as suas razões de justificativas e manifestações, tempestivamente, conforme tabela 1.
Tabela 1- Oitivas e audiências dos responsáveis
	Responsável ou interessados
	Ofício de notificação
	Data da resposta
	Resposta à oitiva ou audiência

	Oitivas 

	DNIT
	553/2017
 (peça 64) 
	18/12/2017
	Peça 136 

	Enpa Engenharia e Parceria Ltda., líder do Consórcio Enpa-Metropolitana-Contécnica 
CNPJ: 00.818.517/0001-92
Executor do Contrato 369/2013
	562/2017 
 (peça 74) 
	14/12/2017
	Peça 118

	Direção Consultoria e Engenharia Ltda.
CNPJ: 32.963.001/0001-28
Supervisora do Contrato 369/2013
	559/2017 
 (peça 72) 
	5/12/2017
	Peça 114

	Construtora Sanches Tripoloni Ltda., líder do Consórcio Sanches Tripoloni-Contécnica
CNPJ 53.503.652/0001-05 
Executor do Contrato 723/2013
	561/2017 
 (peça 65) 
	14/12/2017
	Peças 130-131

	Prosul - Projetos, Supervisão e Planejamento Ltda.
CNPJ: 80.996.861/0001-00
Supervisora do Contrato 723/2013
	560/2017 
 (peça 73) 
	13/12/2017
	Peça 116

	Equipav Engenharia Ltda., líder do Consórcio Equipav-Agrimat-Direção
CNPJ: 09.191.464/0001-05
Executor do Contrato 1089/2013
	567/2017 
 (peça 66) 
	14/12/2017
	Peças 132-134

	Audiências

	Marcelo Costa Sortica de Souza
CPF: XXX.085.731-XX
Fiscal dos Contratos 369/2103 e 723/2014
	548/2017 
 (peça 67) 
	14/12/2017
	Peça 120

	Laercio Coelho Pina
CPF: XXX.363.911-XX 
Coordenador de Engenharia e Fiscal dos Contratos 1089/2013 e 658/2014
	549/2017
 (peça 69) 
	14/12/2017
	Peça 122-129

	Alex de Jesus Rocha
CPF: XXX.743.645-XX
Fiscal do Contrato 1089/2013
	550/2017 
 (peça 68) 
	14/12/2017
	Peça 119

	Luiz Antônio Ehret Garcia
CPF: XXX.696.201-XX
Superintendente do SRE/MT
	551/2017 
 (peça 71) 
	13/12/2017
	Peça 117

	Orlando Fanaia Machado
CPF: XXX.624.046-XX 
Superintendente do SRE/MT
	552/2017 
 (peça 70) 
	14/12/2017
	Peça 121

Fonte: e-TCU - TC Processo 020.785/2017-8
9. Convém registrar que houve alteração na composição do Consórcio EquipavAgrimatDireção, detentor do Contrato 1089/2013, com a substituição da empresa Direção Consultoria e Engenharia Ltda. pela Empresa Sanches Tripoloni Ltda., conforme extrato do termo aditivo 3/2017, publicado no DOU, em 7/7/2017 (peças 135 e 136, p. 10, itens 20-21) . Assim, a denominação do referido consórcio passou a ser 'Consórcio Equipav-Sanches Tripoloni', conforme pesquisa empreendida nos sistemas do TCU (peça 138, p. 28) .
10. Desde então, houve juntada de termos de sorteio de membro do MPTCU (peça 137) , sem reflexo na contagem de prazo para a ocorrência da prescrição no âmbito do TCU.
EXAME TÉCNICO
11. Conforme mencionado na introdução, a prescrição para o exercício das pretensões punitiva e de ressarcimento no âmbito do TCU foram regulamentadas por meio da Resolução-TCU 344/2022, que observa o regime da Lei 9.873/1999.
12. Por se tratar de questão de ordem pública, em cumprimento ao disposto no art. 10 da Resolução TCU 344/2022, que regulamentou a prescrição para o exercício das pretensões punitivas e de ressarcimento no âmbito do TCU, procede-se de ofício à aferição de sua ocorrência.
13. Inicialmente, importa mencionar que não há no processo registro de dívidas sujeitas à cobrança judicial cuja documentação tenha sido encaminhada aos órgãos ou entidades executores, não havendo subsunção ao Parágrafo único do art. 10 dessa resolução.
14. Da mesma forma, menciona-se que não há nos autos notícia de recebimento de denúncia na esfera criminal acerca dos mesmos fatos, de forma que não cabe a aplicação do prazo de prescrição previsto na lei penal, conforme disposto no art. 3º da citada resolução.
15. No que se refere ao prazo de prescrição, a Resolução TCU 344/2022 prevê que a pretensão da ação punitiva e de ressarcimento prescreve no prazo de cinco anos (art. 2º) , ou, em três anos para o caso de prescrição intercorrente (art. 8º) , contados a partir do termo inicial, conforme cada caso.
16. Neste caso concreto, o termo inicial para a contagem do prazo de prescrição será enquadrado no inciso IV do art. 4º da referida resolução, dado que se trata de processo de fiscalização, por meio do qual esta Corte de Contas tomou conhecimento das irregularidades aqui apontadas.
17. Posto isso, resta identificar o momento processual em que o 	TCU tomou conhecimento dos fatos. O Voto proferido por ocasião do recente Acórdão 2371/2022-TCU-Plenário (Ministro Relator Bruno Dantas) , prolatado no âmbito do TC Processo 033.918/2017-1 (processo de acompanhamento do TC Processo 007.991/2017-7) , assim estabeleceu:
8. Nos arts. 4º e 5º da resolução estão previstos, respectivamente, os termos iniciais e as causas interruptivas da prescrição.
9. No caso em análise, considerando-se que o achado de auditoria foi desvelado após inspeção realizada na Fiocruz, tem-se, assim, que o termo inicial para a contagem deve ser 14/6/2017, consoante inciso IV do artigo 4º, c/c art. 6º, da Resolução. Como causas interruptivas, com espeque nos incisos II e IV do art. 5º da resolução, pode-se citar, entre outras: (i) a instrução da Unidade Técnica, de 28/3/2018; (ii) a análise após a audiência dos responsáveis, de 29/1/2019; e (iii) o próprio acórdão condenatório, ora combatido, de 9/6/2021.
18. Compulsando a peça 3 do TC Processo 007.991/2017-7, verifica-se que a data de 14/6/2017 (termo inicial para contagem) coincide com a data de término do relatório, previsto na primeira portaria de fiscalização atinente à fase de execução e de relatório.
19. Em alinhamento ao referido julgado, no presente caso, será adotado como marco inicial de contagem a juntada do relatório de fiscalização (peça 56) , ocorrida na data de 21/9/2017, por considerála como o evento em que a irregularidade foi oficialmente documentada no processo. 
20. Após a definição do marco inicial da contagem do prazo para que ocorra a prescrição prevista nessa resolução do TCU, há que se considerar ainda os eventos que caracterizam causas interruptivas dessa contagem, discriminados no seu art. 5º, a seguir transcritas:
Art. 5º A prescrição se interrompe: 
I - pela notificação, oitiva, citação ou audiência do responsável, inclusive por edital; 
II - por qualquer ato inequívoco de apuração do fato; 
III - por qualquer ato inequívoco de tentativa de solução conciliatória; 
IV - pela decisão condenatória recorrível. 
§ 1° A prescrição pode se interromper mais de uma vez por causas distintas ou por uma mesma causa desde que, por sua natureza, seja repetível no curso do processo. 
§ 2° Interrompida a prescrição, começa a correr novo prazo a partir do ato interruptivo. 
 (...) 
21. Destaca-se entre esses eventos a ocorrência de 'qualquer ato inequívoco de apuração do fato', prevista no inciso II desse artigo.
22. Buscando trazer luz aos eventos que caracterizam atos inequívocos de apuração do fato, cita-se excerto do Voto que conduziu ao Acórdão 6868/2022-TCU-Segunda Câmara, de relatoria do Ministro Antonio Anastasia, no qual são elencadas, além da citação dos responsáveis, as instruções com vistas ao saneamento dos autos como atos inequívocos para apuração do fato:
12. Com respeito a prescrição, entendo que deve ser adotado o entendimento preconizado na nova Resolução-TCU 344 de 11/10/2022. Segundo o normativo, as pretensões punitiva e de ressarcimento prescrevem em cinco anos, contados do termo inicial. O art. 5º da resolução descreve as causas interruptivas da prescrição, tais como, a citação ou qualquer ato inequívoco para apuração do fato.
13. No caso em análise, a prestação de contas ocorreu em 21/6/2012 (peça 4, p.240) e o processo foi autuado nesta Corte de Contas em 30/11/2015. Os responsáveis, Srs. [nomes omitidos] foram citados conforme determinação do Exmo. Ministro José Múcio Monteiro de 10/11/2016 (peça 18) .
14. Após a citação dos responsáveis, a Secex-PA elaborou duas instruções em 31/3/2017 e em 4/6/2018 (peças 34 e 39 respectivamente) . A SecexTCE elaborou outras instruções em 8/9/2019, 19/5/2020, 25/9/2020 e 11/3/2022 (peças 64, 83, 98, 150 respectivamente) .
15. Ainda, conforme determinado pelo Relator, foram promovidas outras citações aos gestores (22/8/2020, peça 86) e à [nome omitido] (20/1/2021, peça 103) .
16. Com isso, percebe-se claramente a ocorrência de diversos atos inequívocos para apuração do fato, além das citações, que configuraram a interrupção da prescrição. Dessa forma, não há que se falar em prescrição de nenhuma parcela de débito em relação a nenhum dos responsáveis.
23. No mesmo sentido, o Acórdão 2473/2022-TCU-Plenário, de Relatoria do Ministro Walton Alencar Rodrigues, também considera a instrução como ato interruptivo do prazo prescricional punitivo e ressarcitório.
24. Destaque-se o enunciado proferido no âmbito do Acórdão 2504/2022-TCU-Plenário, de Relatoria do Ministro Bruno Dantas, publicado no Boletim de Jurisprudência 427, de 28/11/2022, no sentido de que a instrução de mérito da Unidade Técnica constitui ato inequívoco de apuração do fato, provocando a interrupção da contagem do prazo prescricional das pretensões punitiva e ressarcitória do TCU.
25. Outro aspecto a ser observado é a avaliação da prescrição intercorrente, prevista no art. 8º, que ocorre se o processo ficar paralisado por mais de três anos, pendente de julgamento ou despacho, ressalvando-se em seu § 1º que a prescrição intercorrente será interrompida por qualquer ato que evidencie o andamento regular do processo. 
26. Importante destacar que o item 9.2 do Acórdão 534/2023-TCU-Plenário, de relatoria do Ministro Benjamin Zymler, fixou entendimento, nos termos do art. 16, inciso V, do Regimento Interno do Tribunal, c/c o art. 8° da Resolução TCU 344/2022, no sentido de que o marco inicial da fluição da prescrição intercorrente se inicia somente a partir da ocorrência do primeiro marco interruptivo da prescrição ordinária, consoante elencado no art. 5º da nominada Resolução. Assim, adota-se como início de fluição do prazo de prescrição intercorrente a data do despacho de autoridade autorizando as oitivas em 10/10/2017.
27. A partir dessas premissas, elaborou-se a tabela 2 com os eventos relevantes que são causas para o termo inicial, interrupção ou suspensão do prazo prescricional.
Tabela 2- Impulsos Processuais -TC Processo 003.956/2017-2
	Impulsos processuais
	Proposta
	Data
	Peça
	Dispositivo
Resolução 344/2022
	Efeito
	Prescrição 
	Resultado do exame

							Dias
	Anos
	
	Relatório de fiscalização
	Marco inicial
	21/9/2017
	56-58
	Art. 4º, inciso IV
	Termo inicial
			
	Despacho de autoridade
	Oitiva e audiências
	10/10/2017
	61
	Art. 5º, inciso II
	interrompe
	19
	0,05
	Não prescrito

	Ofícios de (1) expediente
	Notificação das oitivas e audiências 
	18/10/2017
	64-74
	Art. 8º, § 1º
	Interrompe a intercorrente
	8
	0,02
	Não prescrito

	Esta Instrução 
	Análise das oitivas e audiências 
	21/3/2023
		Art. 5º, inciso II
	Interrompe
	1981
	5,43
	prescrito

	Os ofícios de oitivas e audiências aos responsáveis e as empresas interessadas foram expedidos entre as datas de 18/10/2017 e 23/10/2017. Assim, como a diferença de datas não é relevante para efeito de contagem de prazo de prescrição, conservadoramente, adota-se a data de 18/10/2017 para esse evento processual.

Fonte: elaboração própria com dados do processo TC Processo 003.956/2017-2
28. Analisando a sequência de impulsos processuais listados na tabela 2, observa-se que transcorreu o prazo superior a cinco anos (5,43 anos) entre a expedição dos respectivos ofícios de notificação das oitivas e audiências (18/10/2017) e esta instrução (21/3/2023) . 
 29. Dito isso, observa-se que ocorreu a prescrição quinquenal das pretensões punitiva e ressarcitória a cargo do TCU prevista no art. 2º, bem como, nos termos do art. 8º da referida resolução, verifica-se que incidiu a prescrição intercorrente, visto que o processo ficou paralisado por mais de três anos, sem que tenha ocorrido qualquer ato que evidenciasse o andamento regular do processo.
30. Portanto, conclui-se pelo reconhecimento da prescrição da pretensão punitiva e de ressarcimento, nos termos da Resolução TCU 344/2022.
31. Em observância ao disposto no caput c/c Parágrafo único do art. 12 da Resolução-TCU 344/2022, o reconhecimento da prescrição não impede o julgamento das contas, desde que o colegiado competente reconheça a relevância da matéria, a materialidade exceda 100 vezes o valor mínimo para a instauração de TCE e já tiver sido feita a citação ou a audiência.
32. Ressalta-se que, para o julgamento das contas, prosseguindo-se com a análise apesar da ocorrência da prescrição, é necessário o atendimento simultâneo da relevância da matéria tratada, da materialidade e de ter havido a citação ou a audiência dos responsáveis.
33. Segundo o Glossário de termos do Controle Externo do TCU, o termo 'Relevância' tem a seguinte definição: 'aspecto ou fato considerado importante, em geral no contexto do objetivo delineado, ainda que não seja material ou economicamente significativo'. 
34. Nesse sentido, entende-se que apesar de o presente processo abarcar variados assuntos, não se considera que tenham relevância que demande o julgamento das respectivas contas. 
35. No caso específico que trata da qualidade da obra, abordado nesta fiscalização, os problemas apontados são pontuais e de pequena monta e, se tomada como verídica, eventual correção promovida pelo DNIT sinaliza melhoria na qualidade das obras executadas, indicando que o objetivo foi atingido, nos respectivos contratos.
36. No entanto, como o assunto extrapola os contratos fiscalizados deste processo, convém informar que o tema que abarca a atuação da fiscalização, auxiliada pela supervisora, com o objetivo de buscar a melhoria da qualidade das obras, já foi objeto de fiscalização em sede de auditoria operacional, oportunidade em que o assunto foi amplamente abordado e discutido, inclusive, com o proferimento do Acórdão 84/2020-TCU-Plenário, de relatoria do Ministro Bruno Dantas, cujas determinações e recomendações acerca do tema aqui tratado, impactaram na atualização, pelo DNIT, do 'Manual de Gestão e Fiscalização de Contratos', publicado em dezembro de 2020, visando ao aprimoramento dos procedimentos de fiscalização e de supervisão das obras rodoviárias. 
37. O outro assunto, relativo ao reequilíbrio econômico-financeiro decorrente da alta de preços ocorrida nos insumos betuminosos, já foi saneado pelo DNIT mediante apresentação das notas fiscais que comprovaram a conformidade do procedimento de reequilíbrio contratual, nos moldes do normativo pertinente à época (peça 129) . 
38. Considerando que esse assunto ultrapassa os contratos fiscalizados, resta informar que o referido normativo foi revogado, sendo publicadas outras versões, mais atualizadas, cujas peculiaridades estão sendo discutidas em sede de representação, nesta Corte de Contas (TC Processo 039.552/2020-9) . Assim, não resta qualquer outra providência a ser adotada sobre a questão, de forma a reorientar o procedimento da Autarquia, neste processo.
39. Por último, no que tange à questão de atraso na execução dos contratos, além de este problema estar disseminado na quase totalidade dos contratos de obras rodoviárias, dentre as diversas causas já identificadas em outras fiscalizações está a indisponibilidade orçamentária, que extrapola a competência do DNIT, das empresas interessadas e dos responsáveis. 
40. Ainda que o assunto tenha relevância, a apuração de responsabilidades comporta complexidade, pois conforme dito, envolve causas de várias naturezas, conforme detectadas em várias fiscalizações do TCU, a saber: eventos meteorológicos, saúde financeira deficiente da empresa contratada, atrasos nos pagamentos das medições, indisponibilidade orçamentária, desapropriações não realizadas, demora no licenciamento ambiental, demora para remoção das interferências, atraso na elaboração e na aceitação dos projetos de engenharia (básico e executivo) , dentre outras (TC Processo 014.542/2021-8, TC Processo 014.523/2021-3, TC Processo 008.065/2019-5, TC Processo 008.061/2019-0, etc.) . 
41. Enfim, a solução de atrasos na execução dos contratos de obras rodoviárias extrapola o caso concreto e demandaria o aprofundamento em investigações, a partir da realização de trabalho mais abrangente, tal como levantamentos ou auditoria operacional, para se construir, colaborativamente com os agentes envolvidos, o saneamento da matéria.
42. Outrossim, não foi realizada citação, bem como não há elementos de convicção nos autos que permitam aferir sobre um possível reflexo econômico (materialidade) , tendo em vista que somente foram efetivadas oitivas e audiências, sem identificação de débito, ainda que estimado, decorrente das irregularidades apontadas no presente processo, que pudesse indicar extrapolação do valor previsto na referida resolução (100 vezes o valor mínimo para instaurar TCE (100 x R$ 100.000,00 (valor mínimo definido no art. 6º da Instrução Normativa TCU 76/2016) = R$ 10.000.000,00) e justificar o julgamento de mérito dos presentes autos (parágrafo único do artigo 12 da Resolução 344/2022) .
43. Além disso, considera-se dispensável, também, a propositura de determinações, recomendações ou outras providências motivadas pelos fatos aqui relatados, autorizadas no art. 12 da Resolução TCU 344/2022, visto que, nos termos da Resolução 315/2020, as determinações só devem ser formuladas para interromper irregularidades em curso ou remover seus efeitos ou, ainda, inibir a ocorrência de irregularidade iminente, situações que aqui não identificam. 
44. Por fim, conclui-se que não há indicativos para o julgamento das presentes contas, por não estarem consubstanciadas as hipóteses do artigo 12, parágrafo único, da Resolução TCU 344/2022, cabendo o arquivamento dos presentes autos com base no artigo 11 da referida resolução. 
45. A título de informação adicional, nesta instrução, verificou-se que o Contrato 723/2013 está com a vigência vencida (31/1/2022) , tendo cerca de 96% do valor faturado. O Contrato 369/2013 está em vias de vencimento (maio/2023) , com mais de 95% do valor faturado e, por fim, o Contrato 1089/2013 está com a vigência vencida (10/10/2022) , com cerca de 94% do valor faturado, conforme fichas contratuais e relatórios de controle financeiro, obtidos junto ao SIAC (peça 138) .
46. Além disso, os trechos da BR-163/MT, abarcados pelos referidos contratos, foram concedidos à Concessionária Rota do Oeste, operador privado que administra a rodovia desde 20/3/2014. Em razão de inadimplementos por parte da atual concessionária, há, inclusive, processo de acompanhamento pelo TCU (TC Processo 019.064/2022-5) tratando da assunção do controle da concessão da BR-163/MT pelo governo de Mato Grosso (operador público e acionista controlador) , a ser administrada pela sociedade de economia mista MT Participações e Projetos S/A (MT PAR) , permitindo a retomada imediata das obras, o aporte de recursos para equalizar as dívidas e o saneamento das obras previstas em contrato, potencializando a busca pela satisfação do interesse público de forma mais eficiente, conforme Acórdão 2139/2022-TCU-Plenário, de relatoria do Ministro Bruno Dantas.
47. Por oportuno, menciona-se, ainda, que há delegação de competência da Auditora-chefe aos respectivos diretores para encaminhar aos Ministros Relatores os processos de controle externo de competência desta unidade, após instrução de mérito, nos termos do inciso I do art. 3º da PortariaAudRodoviaAviação 1, de 26/1/2023.
CONCLUSÃO
48. A presente instrução trata de análise de ofício quanto à ocorrência da prescrição das pretensões punitiva e de ressarcimento no âmbito do TCU (art. 10 da Resolução-TCU 344/2022) , referente à auditoria realizada nas obras de adequação de Trecho Rodoviário - Rondonópolis - Cuiabá - Posto Gil - na BR-163/MT, cujo trecho fiscalizado abrange os Contratos de obras 369/2013, 723/2013 e 1089/2013 e os respectivos contratos de supervisão, 183/2014, 182/2014 e 658/2014.
49. Foi verificada a ocorrência da prescrição da pretensão punitiva (quinquenal e intercorrente) , previstas nos arts. 2º e 8º da Resolução TCU 344/2022, respectivamente, dado que transcorreu prazo superior a cinco anos (5,43) , entre a expedição dos respectivos ofícios de notificação das oitivas e audiências (18/10/2017) , última interrupção de prazo (art. 8º, §1º) e esta instrução (20/3/2023) , conforme detalhado na tabela 2 (item 27) .
50. Ademais, não restou configurada, simultaneamente, a relevância, a materialidade e a realização de citação, acerca das falhas aqui apontadas, elementos necessários para o prosseguimento do julgamento das contas dos responsáveis, conforme previsto no caput c/c Parágrafo único do art. 12 da Resolução-TCU 344/2022.
51. Por fim, não há indicativos para a adoção de determinações, recomendações ou outras providências motivadas pelos fatos aqui retratados, destinadas a reorientar a atuação administrativa, prevista no artigo 12 da Resolução TCU 344/2022, bem como, não estão previstas as situações elencadas no art. 4º da Resolução 315/2020, que permitam a formulação de determinações (31-46) .
52. Nesse contexto, conclui-se pelo arquivamento dos presentes autos com base no artigo 11 da Resolução TCU 344/2022, sem a análise do mérito.
PROPOSTA DE ENCAMINHAMENTO
53. Ante todo o exposto, submetem-se os autos à consideração superior, propondo:
a) com fundamento nos arts. 1º, caput e § 1º, da Lei 9.873/1999 c/c os arts. 2º e 8º da Resolução TCU 344/2022, reconhecer a ocorrência da prescrição da pretensão punitiva e de ressarcimento; 
b) com fundamento no item 8 do Anexo Único à Portaria-Segecex 9/2020, informar ao DNIT; aos Superintendentes Regionais do DNIT no estado de Mato Grosso, Orlando Fanaia Machado, CPF: XXX.624.046-XX e Luiz Antônio Ehret Garcia, CPF: XXX.696.201-XX; aos Fiscais Laércio Coelho Pina, CPF: XXX.363.911-XX (Contrato 1089/2013) ; Alex de Jesus Rocha, CPF: XXX.743.645-XX (Contrato 1089/2013) ; Marcelo Costa Sortica de Sousa, CPF: XXX.085.731-XX (Contratos 369/2013 e 723/2013) ; à empresa Equipav Engenharia Ltda., CNPJ: 09.191.464/0001-05, líder do Consórcio Equipav-Sanches Tripoloni (Contrato 1089/2013) ; à empresa Enpa Engenharia e Parceria Ltda., CNPJ: 00.818.517/0001-92, líder do Consórcio Enpa-Metropolitana-Contécnica, (Contrato 369/2013) ; à empresa Construtora Sanches Tripoloni Ltda., CNPJ 53.503.652/0001-05, líder do Consórcio Sanches Tripoloni-Contécnica (Contrato 723/2013) ; e às empresas supervisoras Direção Consultoria e Engenharia Ltda., CNPJ: 32.963.001/0001-28 (Contato 183/2014) , Prosul Projetos Supervisão e Planejamento Ltda., CNPJ: 80.996.861/000100 (Contrato 182/2014) , do Acórdão que vier a ser proferido, destacando que o relatório e o voto que fundamentam a deliberação ora encaminhada podem ser acessados por meio do endereço eletrônico www.tcu.gov.br/acordaos;
c) com fundamento no artigo 11 da Resolução TCU 344/2022, encerrar e arquivar os presentes autos."
	É o Relatório.

Marcelo Beal Cordova (OAB 14.264/SC) e outros, representando Prosul Projetos Supervisão e Planejamento Ltda.; Eduardo Stênio Silva Sousa (OAB 20.327/DF) e outros, representando Construtora Sanches Tripoloni Ltda.

Não atuou.

RELATÓRIO DE AUDITORIA. FISCOBRAS 2017. OBRAS DE ADEQUAÇÃO DE TRECHO RODOVIÁRIO DA BR-163/MT. FALHAS PROCEDIMENTAIS. OITIVA DA ENTIDADE CONTRATANTE, DOS CONSÓRCIOS CONTRATADOS E DAS EMPRESAS DE SUPERVISÃO DAS OBRAS. AUDIÊNCIA DOS GESTORES ENVOLVIDOS. PRESCRIÇÃO. ARQUIVAMENTO. CIÊNCIA.

RELATÓRIO DE AUDITORIA (RA)

Unidade de Auditoria Especializada em Infraestrutura Rodoviária e Aviação Civil - AudRodoviaAviação.

Trata-se da auditoria de conformidade realizada no âmbito do Fiscobras 2017, no período de 6/3 a 2/6/2017, junto à Superintendência Regional do Departamento Nacional de Infraestrutura de Transportes no Estado do Mato Grosso - Dnit/MT, com o objetivo de fiscalizar as obras de adequação de trecho rodoviário na BR-163/MT (Rondonópolis - Cuiabá - Posto Gil) .
2.	A fiscalização abrangeu o exame dos Contratos de Obras 369/2013 (Consórcio Enpa-Metropolitana-Contécnica) , 723/2013 (Consórcio Sanches Tripoloni-Contécnica) e 1089/2013 (Consórcio Equipav-Agrimat-Direção) e respectivos Contratos de Supervisão 183/2014 (Direção Consultoria e Engenharia Ltda.) , 182/2014 (Prosul Projetos Supervisão e Planejamento Ltda.) e 658/2014 (Ecoplan Engenharia Ltda.) .
3.	Consoante Relatório de Fiscalização 42/2017 (peça 56) , foram apuradas irregularidades relativas à paralisação/diminuição do ritmo de execução das obras, à celebração de termo aditivo indevidamente justificado, à execução de serviços com qualidade deficiente, à fiscalização deficiente/omissa e à inconsistência nos dados dos ensaios de empresa supervisora. 
4.	Em vista do apurado, a equipe de fiscalização propôs a realização de oitivas do Dnit, dos consórcios contratados e das empresas supervisoras das obras a respeito dos apontamentos noticiados no Relatório de Fiscalização 42/2017, além de audiências dos gestores envolvidos, o que foi autorizado por mim, conforme despacho datado de 10/10/2017 (peça 61) .
5.	Em resposta ao chamamento deste Tribunal, as partes acostaram suas manifestações aos autos.
6.	Considerando a superveniência da regulamentação, no âmbito do Tribunal de Contas da União, mediante a Resolução TCU 344/2022, da prescrição para o exercício das pretensões punitiva e de ressarcimento, à luz do disposto na Lei 9.873/1999, a Unidade de Auditoria Especializada em Infraestrutura Rodoviária e Aviação Civil (AudRodoviaAviação) , unidade técncia encarregada do feito, promoveu, preliminarmente à análise das respostas às oitivas e audiências, o exame dos autos segundo os parâmetros fixados no referido normativo.
7.	No presente caso, após identificar os eventos processuais que interferem na contagem do prazo prescricional (principal e intercorrente) , a unidade técnica concluiu pela ocorrência da prescrição da pretensão punitiva e de ressarcimento em relação à totalidade das irregularidades apuradas nos autos, propondo, por conseguinte, o arquivamento do processo (peças 139 e 140) .
8.	Manifesto, de pronto, minha concordância com o exame empreendido pela unidade técnica, cuja argumentação incorporo às minhas razões de decidir.
9. 	De fato, como demonstrado pela AudRodoviaAviação, ocorreu a prescrição intercorrente prevista no art. 8º da Resolução TCU 344/2022 em relação às ocorrências descritas no Relatório de Fiscalização 42/2017, o que impõe o arquivamento do feito, nos termos do art. 11 da referida resolução.
10.	Há de se destacar, ademais, que não se vislumbram nos autos os elementos necessários para o prosseguimento do julgamento das contas dos responsáveis. Outrossim, não há indicativos para o endereçamento à entidade de medidas corretivas e/ou preventivas em face das ocorrências descritas no Relatório de Fiscalização 42/2017.
	Ante o exposto, VOTO por que o Tribunal adote o Acórdão que ora submeto à deliberação deste Colegiado. 
TCU, Sala das Sessões, em 3 de maio de 2023.
Ministro JOÃO AUGUSTO RIBEIRO NARDES 
Relator